【裁判字號】    98,建上,13
【裁判日期】    980520
【裁判案由】    返還價金
【裁判全文】
臺灣高等法院臺中分院民事判決  98年度建上字第13號
上  訴  人  甲○○
訴訟代理人  乙○○
被  上訴人  鄉林建設事業股份有限公司
法定代理人  丁○○
訴訟代理人  丙○○
上列當事人間請求返還價金事件，上訴人對於中華民國97年12月
11日臺灣台中地方法院97年訴字第761號判決提起上訴，本院於
98年5月6日言詞辯論終結，判決如下：
    主  文
上訴駁回。
第二審訴訟費用由上訴人負擔。
    事 實 及 理 由
一、上訴人起訴主張：伊於民國（下同）88年9月19日與上訴人
    簽訂房地買賣契約書，向上訴人買受系爭坐落台中市○○區
    ○○段273地號，面積1505平方公尺土地應有部分10萬分之
    1828，以及其上建號4226之建物即門牌號碼台中市○○區○
    ○路12號12樓房屋所有權全部（以下稱系爭房屋）及共同使
    用部分，總價新台幣（以下同）1303萬元。詎伊遷入居住後
    ，自93年起陸續發生三次大範圍地板磁磚連鎖膨拱漲裂及鼓
    起剝離，第一次發生於後陽台、餐廳以及部分客廳、廚房及
    臥室相連接部分，當時被上訴人以天候因素及已逾保固期間
    為由拒絕修繕；而伊嗣後自行僱用之修繕工人，則告知應係
    施工不良所致，其他部分並將會陸續再發生。其後果然在其
    他臥室、小孩房及通往房間之走道，第二次出現地板磁磚隆
    起龜裂、剝落等情，經向專業人員諮詢後，獲告知應係施工
    品質不良及使用材料不佳（磁磚吸水率太高）所造成，但上
    訴人仍自行僱工修復；不料97年2月17日仍再第三次發生於
    客廳。被上訴人所為之給付，有使用上及交易上之瑕疵，不
    符合債之本質，構成不完全給付；而經上訴人通知出面處理
    後，被上訴人雖於97年2月21日指派客服人員及協力廠商前
    來查看，但對於應如何處理，嗣後即無下文；伊即於97年2
    月29日以台中法院郵局第572號存證信函催告於函到7日內完
    成修繕，屆時未為，解除買賣契約，不再另行通知，被上訴
    人收受後逾期未補正，並於同年3月12日送交協力廠商工程
    報價單，通知上訴人自行付費修繕。惟本件係因可歸責於被
    上訴人之事由，致為不完全給付，經上訴人定期催告補正，
    被上訴人逾期未補正，上訴人自得依修正前民法第227條不
    完全給付規定類推適用給付遲延之法則，而依同法第254條
    規定解除契約，並依同法第259條第1項、第2項規定，求為
    先位聲明被上訴人應返還153萬元價金及自起訴狀繕本送達
    翌日起加計法定遲延利息；備位則請求被上訴人給付上訴人
    30萬3000元，及自本書狀繕本送達翌日起加計法定遲延利息
    暨供保以宣告假執行之判決。原審判決駁回上訴人之訴，上
    訴人提起上訴，上訴聲明：先位聲明：(一)原判決廢棄；(二)被
    上訴人應返還上訴人153萬元，及自民國88年12月15日起至
    清償日止，按週年利率5％計算之利息；(三)第一、二審訴訟
    費用由被上訴人負擔；(四)上訴人願供擔保請准宣告假執行。
    備位聲明為：(一)原判決廢棄；(二)被上訴人應賠償上訴人30萬
    3000元，及自起訴狀繕本送達翌日起至清償日止，按週年利
    率5%計算之利息；(三)第一、二審訴訟費用由被上訴人負擔；
    (四)上訴人願供擔保請准宣告假執行。
二、被上訴人則以:
  (一)上訴人起訴請求被上訴人返還買賣價金或損害賠償，無非以
    其自行僱用之修繕工人所指稱被上訴人施工品質不良及使用
    材料不佳為憑；然系爭房屋自88年12月間點交予上訴人之後
    ，迄曾歷經大規模之921地震（縱無立即直接關聯，按諸經
    驗法則，亦應有其間接之影響），復有因溫溼度變化、熱脹
    冷縮等自然環境因素與使用及保養方法不當等原因所可能導
    致磁磚膨拱脹裂之情形，絕非僅磁磚與水泥砂漿問界面黏著
    力降低乙端，此由上訴人起訴狀自陳其地板磁磚膨拱脹裂均
    發生於半夜或清晨氣溫變化劇烈之時亦足堪證明。況磁磚及
    水泥砂漿間界面黏著力降低雖為造成系爭房屋磁磚膨拱脹裂
    之可能因素之一，惟磁磚與水泥砂漿間逐漸剝離形成膨拱之
    現象乃有因時間經過老化致黏著力降低，或因施工過程不當
    二種原因所導致，業經台灣省土木技師公會製作呈院之鑑定
    報告書記載甚明；系爭房屋交屋既歷8年餘，界面黏著力已
    因時間經過而逐漸老化降低方屬常情，上訴人所指水泥砂漿
    黏著力可長達數十年云云，並無確切證據可供證明，不足憑
    採。
  (二)再者，造成系爭房屋地坪磁磚膨拱之影響因素若係施工不良
    或材料因素（如磁磚之吸水率不佳）所致者，則應於施作後
    1 ～2年之間即會發生，若至交屋後8年餘始發生者，殆為自
    然環境因素及界面黏著力已因時間經過而逐漸老化降低所導
    致，上開鑑定報告業已載明甚詳，此由一般營造業、建商或
    建材供應業就營建物或建材商品所約定之瑕疵擔保或保固期
    間幾無超過2年之通例即足明瞭；是若認系爭房屋地板所使
    用磁磚之吸水率數據確有進一步調查或了解之必要，被上訴
    人同意再函請台灣省土木技師公會或其他經政府認證之實驗
    機構予以補充說明或檢測之，俾明其實。至上訴人起訴狀指
    稱系爭房屋自93年起即陸續發生地板磁磚連鎖膨拱脹裂及鼓
    起剝離，及被上訴人協力廠商表示原磁磚失敗案例甚多，建
    議改採其他產品等語，上訴人並未舉證以實其說。而系爭房
    屋地板所使用地磚之吸水率數據，據台灣省土木技師公會函
    覆鈞院其委託試驗報告結果為4.7%，符合石質地磚之吸水率
    標準，且明確說明系爭地磚之材質與本案之地坪膨拱並無直
    接明顯之關聯。從而，系爭房屋磁磚及水泥砂漿間界面剝離
    之影響因素，當為自然環境溫濕度變化及界面黏著力逐漸老
    化降低所致，要與被上訴人施工過程與所使用之磁磚材料無
    關，是被上訴人於88年12月15日交付予上訴人之房屋並無施
    工品質不良或使用材料不佳之情形，被上訴人確已依債之本
    旨為履行至顯，上訴人復未舉證證明被上訴人就系爭房屋地
    板磁磚之施作或所使用之材料尚有其他之瑕疵，或有何其他
    可歸責於被上訴人之事由，上訴人之請求即與民法第227條
    之規定不符，依法洵屬無由。
  (三)答辯聲明：上訴駁回；第一、二審訴訟費用由上訴人負擔；
    若受不利之判決，被上訴人願供擔保，請准宣告免為假執行
    。
三、兩造爭執與不爭執之事項：
  (一)兩造不爭之事項：
    兩造於88年9月19日簽訂系爭房地買賣契約書，由上訴人向
    被上訴人購買系爭4226建號建物及其基地，上訴人已於88
    年12月15日付清價金1303萬元，被上訴人於同日將系爭房屋
    點交予上訴人。
  (二)兩造爭執之事項：
  (1)系爭房屋有無發生如上訴人所主張之地板瓷磚膨拱脹裂之情
    形？若有前揭情形，是否為被上訴人不完全給付所致？
  (2)被上訴人如有前揭不完全給付之情事，上訴人得否主張解除
    系爭房地買賣契約，並先為一部請求返還153萬元之價金及
    利息？
  (3)若上訴人主張不得解除契約，得否請求不完全給付之損害賠
    償？得請求之金額為何？
四、按因可歸責於債務人之事由，致為不完全給付者，債權人得
    依關於給付遲延或給付不能之規定行使其權利，民法第227
    條第1項定有明文。又所謂物之瑕疵擔保責任與不完全給付
    之債務不履行責任，其法律性質、構成要件及規範功能各不
    相同。因物之瑕疵而解除契約，與因不完全給付而解除契約
    ，兩者有別。前者無須可歸責於出賣人之事由，買受人即得
    依民法第359條規定解除契約；後者則須有可歸責於出賣人
    之事由始可解除契約，且買受人主張出賣人應負不完全給付
    之責任時，如其不完全給付可能補正者，惟於買受人定期催
    告補正而不補正時，始得依民法第254條之規定解除契約，
    不能補正者，則可不經催告而解除契約；前者應受民法第36
    5條除斥期間之限制，後者則無民法第365條規定之適用；前
    者倘依其情形解除契約顯失公平者，買受人僅得請求減少價
    金，後者則無此規定之適用（最高法院94年度台上字第2352
    號判決參照）。
  (一)上訴人主張系爭房屋內地板瓷磚發生膨拱脹裂情形等情，業
    經原審法院於97年6月17日勘驗現場，認系爭房屋客廳瓷磚
    確有膨拱情形，並製有勘驗筆錄在卷足憑，復為兩造所不爭
    執，上訴人此部分之主張堪予採信。
  (二)上訴人雖主張其所買受之系爭房屋發生地板瓷磚膨拱現象，
    乃因被上訴人不完全給付所致，且可歸責於被上訴人等情，
    惟為被上訴人所否認。經查：
  (1)原審經兩造合意將系爭房屋地板瓷磚膨拱現象送請台灣省土
    木技師公會鑑定結果，認：「造成標的物地坪磁磚膨拱之影
    響因素包括施工因素、自然環境因素及界面粘著力老化降低
    。一般而言，正常使用情況下，若於保固期（約1~2年）內
    即產生膨拱，則可推測施工因素應為主要肇因；而隨著時間
    的增長溫溼度變化熱脹冷縮等自然環境因素及界面粘著力老
    化降低的影響逐漸顯著，本案於民國88年完工，約於完工後
    5~9年陸續發生地坪瓷磚膨拱。」等語，又再函詢前揭地磚
    膨拱影響因素，可否確定是哪一因素所致，經該會函覆稱：
    「施工因素、自然環境因素及界面粘著力老化降低等三者均
    為影響因素，另系爭房屋地磚經該會採樣進行吸水率試驗，
    其吸水率為4.7%，屬於石質地磚，為當時建築常用之地磚，
    與本案之地坪膨拱並無直接明顯的關聯」等語，此有該會、
    97年6月11日（97）省土技字第3517號函及97年10月27日（
    97）省土技字第6185號函在卷足參。
  (2)審酌前揭鑑定意見，認系爭房屋地磚膨拱原因既有「施工因
    素」、「自然環境因素」及「界面粘著力老化降低」等三種
    可能因素，並無法確定係因被上訴人施工因素所致，且系爭
    房屋自88年12月15日交屋迄今已近9年，依一般而言，正常
    使用情況下，若於保固期（約1~2年）內即產生膨拱，則可
    推測施工因素應為主要肇因；而隨著時間的增長溫溼度變化
    熱脹冷縮等自然環境因素及界面粘著力老化降低的影響逐漸
    顯著，本案既於民國88年完工，約於完工後5~9年陸續發生
    地坪瓷磚膨拱。無法確定係因被上訴人施工因素所致，而隨
    著系爭房屋完工時間增加，後二者之可能因素亦隨之增加，
    故前揭地磚膨拱因被上訴人施工因素所致可能性更為降低；
    又依前揭鑑定意見，系爭房屋之地磚品質並非造成膨拱之因
    素，則尚難認系爭地磚膨拱係因被上訴人施工因素或所交付
    之地磚品質有瑕疵所致。此外，上訴人並未能舉證證明系爭
    房屋地磚膨拱現象係因被上訴人不完全給付所致，即無法證
    明乃可歸責於被上訴人之事由所致。
五、從而，上訴人主張依民法第227條不完全給付之規定，先位
    請求解除系爭買賣契約一部請求返還買賣價金153萬元及備
    位請求依給付遲延規定請求被上訴人損害賠償，均無理由，
    應予駁回。原審所為上訴人敗訴之判決，核無不合，上訴論
    旨指摘原判決不當，聲明求為廢棄改判，非有理由，其假執
    行之聲請失所附麗，應併予駁回。
六、本件事證已臻明確，兩造所為其他攻擊、防禦方法，於判決
    結果，不生影響，爰不逐一審究。
據上論結，本件上訴為無理由，依民事訴訟法第449條第1項、第
78條，判決如主文。
中    華    民    國    98    年    5     月    20    日
                  民事第五庭    審判長法  官  林陳松
                                      法  官  古金男
                                      法  官  鄭金龍
以上正本係照原本作成。
如對本判決上訴，須於收受判決送達後二十日內向本院提出上訴
書狀，其未表明上訴理由者，應於提出上訴後二十日內向本院提
出上訴理由書（須按他造人數附具繕本）。
上訴時應提出委任律師為訴訟代理人之委任狀。具有民事訴訟法
第四百六十六條之一第一項但書或第二項之情形為訴訟代理人者
，另應附具律師及格證書及釋明委任人與受任人有該條項所定關
係之釋明文書影本。
                                      書記官  姚錫鈞
中    華    民    國    98    年    5     月    21    日
                                                      Ｖ


司法院資訊處製作；財團法人民間司法改革基金會備份。
